【裁判字號】    98,易,67
【裁判日期】    980611
【裁判案由】    詐欺等
【裁判全文】
臺灣臺北地方法院刑事判決                98年度易字第67號
公  訴  人  臺灣臺北地方法院檢察署檢察官
被      告  甲○○
            丙○○
共      同  任秀妍律師
選任辯護人  張秀菊律師
上列被告等因詐欺等案件，經檢察官提起公訴（九十七年度偵續
三字第二號、九十七年度偵字第二七三九九號），本院判決如下
：
    主  文
甲○○被訴如附表所示之罪均無罪。
丙○○被訴如附表所示之罪均免訴。
甲○○、丙○○其餘被訴部分均公訴不受理。
    理  由
一、公訴意旨略以：被告甲○○、丙○○為夫妻，兩人共同意圖
    為自己不法之所有，趁與丙○○同住之父親李樹榮生病之際
    ，竊取李樹榮所有在中國信託商業銀行雙和分行（下稱雙和
    分行）開立之外幣定期存款整合對帳單與臺幣活期儲蓄存款
    帳簿與印章，得手後，由丙○○於民國九十三年七月九日，
    持往雙和分行，向分行行員王建棠誆稱因帳戶所有人李樹榮
    生病住院需要用錢，惟因病無法親自辦理美金定存單解約，
    使王建棠陷於錯誤，而同意由丙○○代理辦理，即將李樹榮
    所有總額美金八萬五千六百三十六點四四元之外幣定存單解
    約，並依丙○○指示，將上揭解約美金存款換成新臺幣（下
    同）二百八十八萬七千五百七十五元，先存入李樹榮在同分
    行之臺幣活存帳戶內，再於當日將上開金額分成一百萬元二
    筆轉入丙○○與甲○○位於同分行之臺幣活存帳戶。嗣於九
    十三年七月十六日與九月六日再分別自李樹榮上開活存帳戶
    轉出八十八萬七千五百七十五元與四十二萬元至丙○○上開
    臺幣活存帳戶內。後李樹榮於九十三年九月一日過世，丙○○、甲○○為掩飾上開竊盜等犯行，復於九十三年十一月二
    日，向財政部臺灣省北區國稅局新店稽徵所誆稱李樹榮有將
    上開美金八萬五千六百三十六點四四元贈與給丙○○、甲○○，並據以填寫贈與稅申請書文件，而使新店稽徵所之公務
    員將此不實事項登載在其所掌管之公文書上，足以生損害於
    告訴人即李樹榮之子乙○○與其他李樹榮之法定繼承人，及
    稅捐機關管理財產與稅捐稽徵資料之正確性。後因乙○○清
    查李樹榮之財產，始循線查知上情。因認被告丙○○、甲○○均涉犯刑法第三百二十條第一項之竊盜罪嫌、第三百三十
    九條第一項之詐欺取財罪嫌、第二百十七條第二項、第二百
    十六條之偽造文書罪嫌及第二百十四條之使公務員登載不實
    罪嫌等語。
二、無罪部分：
  (一)按犯罪事實應依證據認定之，無證據不得認定犯罪事實。又
    不能證明被告犯罪者，應諭知無罪之判決，刑事訴訟法第一
    百五十四條第二項、第三百零一條第一項分別定有明文。次
    按，事實之認定，應憑證據，如未能發現相當證據，或證據
    不足以證明，自不能以推測或擬制之方法，為裁判基礎；且
    認定不利於被告之事實須依積極證據，苟積極證據不足為不
    利於被告事實之認定時，即應為有利於被告之認定；另認定
    犯罪事實所憑之證據，雖不以直接證據為限，間接證據亦包
    括在內，然無論直接證據或間接證據，其為訴訟上之證明，
    須於通常一般之人均不致有所懷疑，而得確信其為真實之程
    度者，始得據之為有罪之認定，倘其證明尚未達到此一程度
    ，而有合理之懷疑存在，無從使事實審法院得有罪之確信時
    ，即應由法院為諭知被告無罪之判決（最高法院四十年臺上
    字第八六號、三十年上字第八一六號、七十六年臺上字第四
    九八六號判例參照）。
  (二)本件公訴人認被告甲○○就被告丙○○於九十三年九月六日
    ，將李樹榮於雙和分行之臺幣活存帳戶內之四十二萬元轉入
    丙○○於該分行之臺幣活存帳戶內之犯行，與被告丙○○間
    具有犯意聯絡與行為分擔，而認被告甲○○涉犯竊盜、詐欺
    取財及偽造文書等罪嫌，無非以被告丙○○之供述（臺灣臺
    北地方法院檢察署【下稱臺北地檢署】九十四年度他字第六
    一三號卷【下稱他卷】第四二頁至第四五頁，九十四年度偵
    字第九一九五號卷【下稱偵卷】第五三頁至第五六頁、第一
    一四頁至第一一七頁，九十五年度偵續字第六五二號卷【下
    稱偵續卷】第二五頁至第二七頁，九十六年度偵續一字第三
    一號卷【下稱偵續一卷】第三十頁至第三二頁、第四三頁至
    第四四頁、第七四頁，九十六年度偵續二字第四七號卷【下
    稱偵續二卷】第七四頁至第七五頁，臺北地檢署九十七年度
    偵續三字第二號卷【下稱偵續三卷】第三三頁至第三六頁、
    第五十頁至第五二頁參照）、被告甲○○之供述（偵卷第五
    三頁至第五六頁，偵續一卷第三十頁至第三二頁、第四三頁
    至第四四頁、第七四頁，偵續二卷第七四頁至第七五頁，偵
    續三卷第二一頁至第二二頁、第三三頁至第三六頁、第五十
    頁至第五二頁參照）、告訴人乙○○之指訴（他卷第四二頁
    至第四五頁，偵卷第五三頁至第五六頁、第一一四頁至第一
    一七頁，偵續卷第二五頁至第二七頁，偵續一卷第三十頁至
    第三二頁、第四三頁至第四四頁，偵續二卷第七四頁至第七
    五頁，偵續三卷第二一頁至第二二頁、第三三頁至第三六頁
    、第五十頁至第五二頁參照）、證人王建棠之證述（偵卷第
    七五頁至第七六頁、第一一四頁至第一一七頁參照），及李
    樹榮雙和分行帳戶明細一份（他卷第十頁至第十二頁、第六
    三頁至第六四頁，偵續卷第四二頁至第四四頁，偵續一卷第
    四五頁至第四六頁，偵續三卷第十頁至第十一頁參照）、李
    樹榮贈與稅申請文件一份（他卷第六十頁至第六二頁參照）
    、李樹榮死亡證明書一份（他卷第九頁參照）等件資為論據
    。
  (三)證據能力之認定：
    按被告以外之人於審判外之言詞或書面陳述，除法律有規定
    者外，不得作為證據；又被告以外之人於審判外之陳述，雖
    不符同法第一百五十九條之一至第一百五十九條之四之規定
    ，而經當事人於審判程序同意作為證據，法院審酌該言詞陳
    述或書面陳述作成時之情況，認為適當者，亦得為證據。當
    事人、代理人或辯護人於法院調查證據時，知有第一百五十
    九條第一項不得為證據之情形，而未於言詞辯論終結前聲明
    異議者，視為有前項之同意，刑事訴訟法第一百五十九條第
    一項、第一百五十九條之五分別定有明文。查本案以下所引
    用之各項證據方法，因公訴人、被告甲○○及其選任辯護人
    於本院準備程序及審判期日中均未爭執其證據能力，且迄至
    言詞辯論終結前亦未再聲明異議（本院九十八年五月十四日
    審判筆錄參照），本院審酌該等言詞或書面陳述作成時之情
    況，並無不宜作為證據之情事，依刑事訴訟法第一百五十九
    條之五之規定，自得作為證據，合先敘明。
  (四)被告之辯解：
    被告甲○○固不否認李樹榮於九十三年九月一日逝世，而共
    同被告丙○○則於同年月六日，未經李樹榮全體繼承人同意
    ，擅自李樹榮於雙和分行之臺幣活存帳戶內，轉帳四十二萬
    元至丙○○於該分行之臺幣活存帳戶之事實，惟堅決否認其
    有偽造文書及詐欺取財等犯行，辯稱：九十三年九月六日，
    是丙○○自己去辦理轉帳的，他事後才告訴我他從我公公李
    樹榮帳戶內轉出這筆錢是要用來辦我公公的後事，後來剩餘
    的款項丙○○交由李樹榮所有繼承人均分，我也沒有分到，
    我從頭到尾都沒參與等語。
  (五)查共同被告丙○○確實基於行使偽造文書及為自己不法所有
    之犯意，於李樹榮逝世後之九十三年九月六日，未經李樹榮
    全體繼承人同意，冒用李樹榮名義填寫提款憑證，並於其上
    盜用李樹榮之印鑑後，持之交付該分行不知情之行員而行使
    之，致該不知情之行員陷於錯誤，誤認係李樹榮本人欲轉帳
    ，而將李樹榮於該分行臺幣活存帳戶（帳號：000000
    000000號）內之四十二萬元轉帳存入丙○○於同分行
    臺幣活存帳戶（帳號：000000000000號），並
    旋由丙○○提領一空之事實，為被告甲○○、共同被告丙○○所不否認，並有中國信託商業銀行九十五年六月十五日中
    信銀集作字第九五八一三二二○五五三二號函附提款憑證一
    紙（偵卷第一五七頁、第一五七頁之一參照）在卷可佐，並
    經本院於九十七年三月三十一日，以九十七年度簡字第八三
    七號刑事簡易判決，判處有期徒刑四月，減為有期徒刑二月
    ，於九十七年五月七日確定在案，首堪認定。
  (六)茲有疑問者，為被告甲○○與共同被告丙○○就上開偽造文
    書及詐欺取財之犯行間，是否具有犯意聯絡與行為分擔？經
    查，證人即共同被告丙○○於本院九十八年五月十四日審理
    時，證稱：我是李樹榮的兒子，被告甲○○是我的妻子。李
    樹榮在九十三年九月一日過世後，我為了要辦他的喪事，就
    在同年月六日前往雙和分行，將李樹榮在該分行臺幣活存帳
    戶內的四十二萬元提領出來，我提領這筆錢時，只有跟我妹
    妹李吉平說，我有試圖跟我弟弟乙○○聯繫，但是他不接我
    的電話，所以也就沒有跟他說，我是一個人去提領這筆錢的
    ，在領錢之前，也沒有告訴甲○○，是直到把錢領出來之後
    ，我才跟她說這件事，並告訴她這筆錢要用來辦李樹榮的喪
    事用。後來這筆錢沒有全部花完，結餘大概九萬多元，因為
    李樹榮總共有四位繼承人，所以我就把它分成四份，一份我
    自己收受，另外兩份分別交給我大嫂（因為我大哥李樸生已
    歿）及我妹妹李吉平，至於乙○○那份，因為他一直不接我
    電話，我就用郵寄的方式寄到他新店的郵局信箱。甲○○並
    沒有分到這筆錢等語明確（本院當日審判筆錄參照）。是依
    證人上揭證詞，可知被告甲○○於丙○○提領該筆金額前，
    主觀上並不知悉丙○○之計畫，即難認其與李樸良間就此事
    有何主觀上犯意之聯絡，且客觀上亦未與丙○○有共同前往
    提款之行為，甚且於丙○○提領該筆金額花用後，亦未參與
    餘款之分配，實難認其與共同被告丙○○間有何犯意聯絡或
    行為分擔。此外，復查無其他積極證據證明被告甲○○有公
    訴意旨所指此部分犯行，既無法證明其有此部分犯罪，自應
    為其此部分無罪之諭知。
三、免訴部分：
  (一)按案件曾經判決確定者，應諭知免訴之判決，刑事訴訟法第
    三百零二條第一款定有明文。此項訴訟法上所謂一事不再理
    之原則，關於實質上一罪或裁判上一罪，均有其適用，此有
    最高法院六十年度臺非字第七七號判例意旨可參。
  (二)查被告丙○○明知其父李樹榮於九十三年九月一日去世，竟
    未與李樹榮之其餘法定繼承人乙○○、李吉平等五人達成對
    李樹榮遺產分配之協議，亦未徵得乙○○等人同意，基於行
    使偽造文書及為自己不法所有之犯意，擅自於九十三年九月
    六日，至雙和分行，冒用李樹榮名義填寫提款憑證，並於其
    上盜用李樹榮之印鑑後，持之交付該分行不知情之行員而行
    使之，致該不知情之行員陷於錯誤，誤認係李樹榮本人欲轉
    帳，而將李樹榮於該分行臺幣活存帳戶（帳號：00000
    0000000號）內之四十二萬元轉帳存入丙○○於同分
    行臺幣活存帳戶（帳號：000000000000號），
    並旋由丙○○提領一空，因而違反刑法第二百十六條、第二
    百十條之行使偽造私文書、第三百三十九條第一項之詐欺取
    財犯行，業經本院於九十七年三月三十一日以九十七年度簡
    字第八三七號刑事簡易判決，判處有期徒刑四月，減為有期
    徒刑二月，並已於九十七年五月七日確定在案等情，有上開
    本院刑事簡易判決書及臺灣高等法院被告前案紀錄表各一份
    附卷可稽。
  (三)本件被告丙○○所涉於九十三年九月六日自李樹榮雙和分行
    臺幣活存帳戶內盜轉四十二萬元至丙○○於同分行臺幣活存
    帳戶內之犯罪事實，核與上揭本院九十七年度簡字第八三七
    號簡易判決之犯罪事實相同，顯屬同一案件，是其此部分犯
    行自應為前案既判力效力所及，揆諸上開說明，自應為此部
    分免訴之諭知。
四、公訴不受理部分：
  (一)按不起訴處分已確定或緩起訴處分期滿未經撤銷者，非有下
    列情形之一，不得對於同一案件再行起訴：一、發現新事實
    或新證據者。二、有刑事訴訟法第四百二十條第一項第一款
    、第二款、第四款或第五款所定得為再審原因之情形者，刑
    事訴訟法第二百六十條定有明文。且按依刑事訴訟法第二百
    六十條第一款之規定，不起訴處分已確定者，非發見新事實
    或新證據，不得對於同一案件，再行起訴，所謂發見新事實
    或新證據，係指於不起訴處分前，「未經發見」，至其後始
    行發見者而言，若不起訴處分前，已經提出之證據，經檢察
    官調查斟酌者，即非前述條款所謂發見之新證據，不得據以
    再行起訴。又案件曾為不起訴處分，而違背第二百六十條之
    規定再行起訴者，應諭知不受理之判決，同法第三百零三條
    第四款亦有明文。
  (二)經查，被告甲○○、丙○○前於九十五年七月十日，經臺北
    地檢署檢察官以九十四年度偵字第九一九五號不起訴處分書
    ，認：
  1.告發人乙○○指訴被告甲○○、丙○○於九十三年七月上旬
    某日，向其父李樹榮騙取雙和分行帳戶存摺與印鑑，並於同
    年月九日，未經李樹榮同意，將李樹榮在該分行之外幣定存
    美金八萬五千六百三十六點四四元轉換為新臺幣二百八十八
    萬七千五百七十五元後，先存入李樹榮在該分行之臺幣活存
    帳戶，再於同日將其中二筆各一百萬元分別轉帳存入被告丙○○、甲○○在該分行之臺幣活存帳戶，後於同年月十六日
    再將其餘八十八萬七千五百七十五元轉帳存入被告丙○○之
    臺幣活存帳戶云云，因被告丙○○與被害人李樹榮間為一親
    等直系血親、被告甲○○與被害人李樹榮間亦為一親等直系
    姻親關係，依刑法第三百四十三條準用同法第三百二十四條
    第二項規定，須告訴乃論，惟李樹榮並未對被告等提出告訴
    ，而依刑事訴訟法第二百五十五條第一項為不起訴處分；
  2.告發人乙○○指訴被告甲○○、丙○○於九十三年十一月二
    日，為掩飾其等詐欺、侵占李樹榮銀行存款二百八十八萬七
    千五百七十五元之犯行，而填具贈與稅申報書、贈與稅案件
    申報委任書，表明上開款項為李樹榮所贈與，並於贈與稅案
    件申報委任書上偽造李樹榮之署押，持向財政部臺灣省北區
    國稅局新店稽徵所辦理申報贈與遺產稅云云，尚難僅憑告發
    人乙○○片面之詞，遽入被告甲○○、丙○○於罪，查無積
    極證據足資證明被告甲○○、丙○○涉犯偽造文書之罪嫌，
    而依刑事訴訟法第二百五十二條第十款之規定為不起訴處分
    。
    此二部份因乙○○均僅屬告發人之性質，無聲請再議之權，
    且所涉犯者非死刑、無期徒刑或最輕本刑三年以上有期徒刑
    之罪，無需依職權送再議，而告確定在案，業經本院調閱臺
    北地檢署九十四年度偵字第九一九五號偵查卷宗查閱屬實。
    公訴人起訴此二部份之犯罪事實，實與上開臺北地檢署九十
    四年度偵字第九一九五號案件為同一案件。
  (三)檢察官雖係以發現新事實、新證據為由，重新簽分九十七年
    度偵字第二七三九九號案件後起訴，惟遍觀上揭偵續三卷及
    九十七年度偵字第二七三九九號案卷全卷，實無新證據資料
    之提出，難明檢察官所稱新事實、新證據究為何指，且起訴
    書所據以證明被告甲○○、李樸良上揭犯嫌之證據，亦均係
    不起訴處分前業經提出之證據（見上揭理由二之(二)之說明）
    ，而經本院於九十八年二月十二日行準備程序時，公訴人亦
    未具體說明有何新事實新證據，僅表示請本院依法判決等語
    （本院當日準備程序筆錄參照），則揆諸首揭說明，實難遽
    認本件有何新事實、新證據或再審原因之發現，是檢察官就
    此部分再行起訴，顯有違於刑事訴訟法第二百六十條之規定
    ，自應由本院依同法第三百零三條第四款，為公訴不受理之
    諭知。
據上論斷，應依刑事訴訟法第三百零一條第一項、第三百零二條
第一款、第三百零三條第四款，判決如主文。
本案經檢察官廖先志到庭執行職務。
中    華    民    國    98    年    6     月    11    日
                  刑事第九庭審判長法  官  林怡秀
                                  法  官  劉素如
                                  法  官  張詩芸
以上正本證明與原本無異。
如不服本判決應於收受送達後10日內向本院提出上訴書狀，並應
敘述具體理由；其未敘述上訴理由者，應於上訴期間屆滿後20日
內向本院補提理由書（均須按他造當事人之人數附繕）「切勿逕
送上級法院」。
                                  書記官  顏淑華
中    華    民    國    98    年    6     月    11    日
附表
┌───┬────────────┬─────────┐
│行為人│被訴犯罪時、地、事實概要│被訴所犯法條      │
├───┼────────────┼─────────┤
│甲○○│九十三年九月六日，在中國│刑法第三百三十九條│
│、李璞│信託商業銀行雙和分行，自│第一項之詐欺取財罪│
│良    │李樹榮臺幣活存帳戶內轉帳│及第二百十七條第二│
│      │四十二萬元至丙○○臺幣活│項、第二百十六條之│
│      │存帳戶                  │偽造文書罪嫌      │
└───┴────────────┴─────────┘


司法院資訊處製作；財團法人民間司法改革基金會備份。
